臺灣板橋地方法院刑事判決　　　　　　　95年度訴字第3488號
公　訴　人　臺灣板橋地方法院檢察署檢察官
被　　　告　甲○○
上列被告因侵占等案件，經檢察官提起公訴（九十五年度偵緝字
第一一六三號），本院於準備程序中訊問後，被告就被訴事實為
有罪之陳述，經本院合議庭認宜以簡式審判審理，裁定改依簡式
審判程序，並判決如下：
    主    文
甲○○連續意圖為自己不法之所有，而侵占對於業務上所持有之
物，處有期徒刑壹年，減為有期徒刑陸月，如易科罰金，以銀元
佰元即新臺幣玖佰元折算壹日。
    犯罪事實
一、甲○○自民國七十九年三月三日起至八十九年十一月一日止
    ，在新光人壽保險股份有限公司（下稱新光保險公司）擔任
    三重駐區重陽收費處區主任，為從事業務之人，竟基於意圖
    為自己不法所有之概括犯意，自八十九年二月間起至同年十
    二月間止，分於如附表所示之時間，在不詳地點，連續將保
    戶繳交之保費、保單貸款利息、貸款償還款侵占入己，累積
    共侵占新臺幣（下同）二百六十五萬二千四百八十一元（起
    訴書誤載為二百六十三萬八千五百八十元，惟此部分已於九
    十六年三月六日提出補充理由書自行更正）。其中(一)有關胡
    炯輝部分之侵占方式，係先在金舜企業有限公司所提出之真
    正文書中，偽造將原不屬金舜企業有限公司員工之不知情胡
    炯輝列名為該公司之員工，並持以向新光保險公司辦理「集
    彙件」專案之保險申請，以減少保戶百分之三之保費支出，
    致新光保險公司陷於錯誤，同意保險後，使胡炯輝所應繳納
    之之保險費用減少百分之三，藉以獲得此財產上不法利益，
    並足以生損害於金舜企業有限公司。而待胡炯輝繳納保費後
    ，甲○○即如前述，在附表所示之時間予以侵占入己；(二)有
    關呂仁君、陳麗琴、林金蓮、徐文和、黃麗花及陳國財部分
    之侵占方式，係先在揚益實業有限公司所提出之真正文書中
    ，偽造將原不屬揚益實業有限公司員工之不知情呂仁君、陳
    麗琴、林金蓮、徐文和、黃麗花及陳國財列名為該公司之員
    工，並持以向新光保險公司辦理「集彙件」專案之保險申請
    ，以減少保戶百分之三之保費支出，致新光保險公司陷於錯
    誤，同意保險後，使呂仁君、陳麗琴、林金蓮、徐文和、黃
    麗花及陳國財所應繳納之之保險費用減少百分之三，藉以獲
    得此財產上不法利益，並足以生損害於揚益實業有限公司。
    而待呂仁君、陳麗琴、林金蓮、徐文和、黃麗花及陳國財繳
    納保費後，甲○○即如前述，在附表所示之時間予以侵占入
    己。
二、案經新光保險公司向臺灣板橋地方法院檢察署提出告訴，並
    經該署檢察官偵查後提起公訴。
    理    由
一、訊據被告甲○○對於上揭犯罪事實均坦承不諱（見本院九十
    六年九月五日審判筆錄第二頁），核與證人許麗琴、劉曰蘭
    證述情節相符（見臺灣板橋地方法院檢察署九十五年度偵緝
    字第一一六三號卷第九十四頁至第九十五頁），復有告訴人
    所提出挪用公款明細表一份在卷可資佐證，足認被告於本院
    審理中出於任意性之自白與事實相符，從而本件事證明確，
    被告犯行已堪認定。
二、查刑法部分條文業於九十四年一月七日修正，九十四年二月
    二日公布，於被告行為後之九十五年七月一日施行，現行刑
    法第二條第一項規定：「行為後法律有變更者，適用行為時
    之法律。但行為後之法律有利於行為人者，適用最有利於行
    為人之法律。」，上開規定乃與刑法第一條罪刑法定主義契
    合，而貫徹法律禁止溯及既往原則，係規範行為後法律變更
    所生新舊法律比較適用之準據法，是刑法第二條本身雖經修
    正，但刑法第二條既屬適用法律之準據法，本身尚無比較新
    舊法之問題，應一律適用裁判時之現行刑法第二條規定以決
    定適用之刑罰法律，先予辨明。又本次刑法修正之比較新舊
    法，應就罪刑有關之共犯、未遂犯、想像競合犯、牽連犯、
    連續犯、結合犯、以及累犯加重、自首減輕暨其他法定加減
    原因（如身分加減）與加減例等一切情形，綜其全部罪刑之
    結果而為比較，最高法院九十五年五月二十三日九十五年度
    第八次刑事庭會議決議可資參照。經查：
  (一)刑法第五十六條連續犯之規定，業經修正刪除，此刪除雖非
    犯罪構成要件之變更，但顯已影響行為人刑罰之法律效果，
    自屬法律有變更，應依新法第二條第一項規定為新舊法之比
    較（最高法院九十五年第八次刑事庭會議決議參照）。新法
    修正施行後，被告前後數次業務侵占犯行，即須分論併罰，
    是比較新舊法之結果，應適用較有利於被告之行為時法律即
    修正前之刑法第五十六條規定，論以連續犯。
  (二)刑法第三百三十六條第二項業務侵占罪，法定刑為六月以上
    五年以下有期徒刑，得併科三千元以下罰金，有罰金刑之規
    定。而刑法第三十三條第五款修正為：「主刑之種類如下：
    五、罰金：新臺幣一千元以上，以百元計算之」，與被告行
    為時之罰金罰鍰提高標準條例第一條前段規定之提高倍數十
    倍及修正前刑法第三十三條第五款規定之罰金最低額一元相
    比較，修正後之法律，將刑法第三百三十六條第二項之業務
    侵占罪所得科處之罰金刑最低額，提高為新臺幣一千元，因
    此，比較上述修正前、後之刑罰法律，自以被告行為時刑法
    第三十三條第五款科處罰金刑之法律較有利於被告。
  (三)刑法第五十五條關於牽連犯之規定業經刪除，則被告等所犯
    各罪間，應予分論併罰。比較新舊法結果，是用被告行為時
    之法律即修正前刑法第五十五條牽連犯之規定，較有利於被
    告。
  (四)又新法第二條第一項之規定，係規範行為後「法律變更」所
    生新舊法比較適用之準據法，故如新舊法處罰之輕重相同，
    即無比較適用問題，非此條所指之法律有變更，最高法院九
    十五年五月二十三日刑事庭第八次會議於想像競合犯部分，
    即認新法第五十五條但書係科刑之限制，為法理之明文化，
    另亦認新法第五十九條規定為法院酌減審認標準見解之明文
    化，均非屬法律之變更，若純為文字修正者，更應同此，最
    高法院九十五年十一月七日九十五年第二十一次刑事庭會議
    決議參照。刑法施行法於九十五年六月十四日增訂第一條之
    一規定（於九十五年七月一日生效施行）：「中華民國九十
    四年一月七日刑法修正施行後，刑法分則編所定罰金之貨幣
    單位為新臺幣。九十四年一月七日刑法修正時，刑法分則編
    未修正之條文定有罰金者，自九十四年一月七日刑法修正施
    行後，就其所定數額提高為三十倍。但七十二年六月二十六
    日至九十四年一月七日新增或修正之條文，就其所定數額提
    高為三倍」，而刑法第三百三十六條第二項業務侵占罪並無
    在七十二年六月二十六日後有所修正，比較修正後刑法施行
    法第一條之一與罰金罰鍰提高標準條例第一條，就上開業務
    侵占罪罰金刑之最高額度規定均屬相同，並非刑罰法令之變
    更，無刑法第二條第一項比較新舊法之適用，應適用裁判時
    之刑法施行法第一條之一第一項、第二項前段。
三、被告於行為時，係在新光保險公司擔任三重駐區重陽收費處
    區主任，為從事業務之人，核被告所為，係犯刑法第三百三
    十六條第二項業務侵占罪、第二百十六條之行使第二百十條
    之私文書罪（其偽造之低度行為，為行使所吸收，不另論罪
    ）及第三百三十九條第二項之詐欺得利罪。被告先後多次業
    務侵占犯行，時間緊接，所犯係構成要件相同之罪名，顯係
    基於概括犯意反覆為之，為連續犯，應依修正前刑法第五十
    六條規定以一罪論，並加重其刑。又所犯三罪間，有修正前
    刑法第五十五條方法目的之牽連關係，為牽連犯（起訴書認
    為係數罪，尚非妥適），應從一重論以刑法第三百三十六條
    第二項之業務侵占罪。爰審酌被告犯後坦承犯行，犯後態度
    良好，兼衡被告侵占之數額、犯罪動機、目的、所得利益、
    所生危害等一切情狀，量處如主文所示之刑。又被告犯本案
    之時間係在九十六年四月二十四日之前，依中華民國九十六
    年罪犯減刑條例第二條第一項第三款規定，應減其宣告刑二
    分之一，故減處如主文所示之刑。此外，關於易科罰金之部
    分，被告行為後，刑法第四十一條業於九十年一月十日修正
    公佈施行，於同年月十二日生效（下稱九十年修正前者為舊
    法，九十年時修正者為中間法），關於易科罰金折算標準中
    間法修正為同法條第一項前段「犯最重本刑為五年以下有期
    徒刑以下之刑之罪，而受六個月以下有期徒刑或拘役之宣告
    ，因身體、教育、職業、家庭之關係或其他正當事由，執行
    顯有困難者，得以一元以上三元以下折算一日，易科罰金」
    ，就形式上觀察，舊法與中間法顯有不同，應認為法律有變
    更，經比較該舊法與中間法之結果，九十年之舊法並未較有
    利於被告，應適用該次修正之中間法規定，得易科罰金，對
    被告較為有利。又該次修正之刑法第四十一條第一項關於易
    科罰金之規定，於九十五年七月一日修正施行之刑法第四十
    一條第一項前段（下稱新法）則規定：「犯最重本刑為五年
    以下有期徒刑以下之刑之罪，而受六個月以下有期徒刑或拘
    役之宣告者，得以新臺幣一千元、二千元或三千元折算一日
    ，易科罰金」，茲比較九十五年修正前後中間法及新法對易
    科罰金折算標準，以九十年所修正公布施行之中間法規定，
    較有利於被告，爰本刑法第二條第一項，依該九十年所修正
    之中間法之刑法第四十一條第一項前段規定，與修正前罰金
    罰鍰提高標準條例第二條之規定，就本院所量處被告之刑，
    諭知易科罰金之折算標準。末查，被告所偽造之文書，因已
    提出於新光保險公司，所有權已屬新光保險公司所有，復非
    義務沒收之物，核與沒收要件不合，爰不另為沒收之諭知，
    附此敘明。
據上論斷，應依刑事訴訟法第二百七十三條之一第一項、第二百
九十九條第一項前段，刑法第二條第一項前段、第三百三十六條
第二項、修正前（九十五年七月一日生效）刑法第五十六條、第
五十五條、修正前（九十年一月十二日生效）刑法第四十一條第
一項前段，刑法施行法第一條之一，修正前罰金罰鍰提高標準條
例第二條，現行法規所定貨幣單位折算新臺幣條例第二條，中華
民國九十六年罪犯減刑條例第二條第一項第三款、第七條、第九
條，判決如主文。
本案經檢察官張誌洋到庭執行職務
中　　華　　民　　國　　96　　年　　9 　　月　　27　　日
                  刑事第四庭法  官  吳冠霆
上列正本證明與原本無異。
如不服本判決，應於判決送達後十日內敘明上訴理由，向本院提
出上訴狀（應附繕本），上訴於臺灣高等法院。
                            書記官  黃炎煌
中　　華　　民　　國　　96　　年　　9 　　月　　27　　日
附錄法條：刑法第三百三十六條、第二百十條、第二百十六條、
第三百三十九條
中華民國刑法第336條
（公務公益侵占罪、業務侵占罪）
對於公務上或因公益所持有之物，犯前條第 1 項之罪者，處 1
年以上 7 年以下有期徒刑，得併科 5 千元以下罰金。
對於業務上所持有之物，犯前條第 1 項之罪者，處 6 月以上
 5 年以下有期徒刑，得併科 3 千元以下罰金。
前二項之未遂犯罰之。
中華民國刑法第210條
（偽造變造私文書罪）
偽造、變造私文書，足以生損害於公眾或他人者，處 5 年以下有
期徒刑。
中華民國刑法第216條
（行使偽造變造或登載不實之文書罪）
行使第 210 條至第 215 條之文書者，依偽造、變造文書或登載
不實事項或使登載不實事項之規定處斷。
中華民國刑法第339條
（普通詐欺罪）
意圖為自己或第三人不法之所有，以詐術使人將本人或第三人之
物交付者，處5年以下有期徒刑、拘役或科或併科1千元以下罰金
。
以前項方法得財產上不法之利益或使第三人得之者，亦同。
前二項之未遂犯罰之。
